臺灣彰化地方法院民事裁定
110年度消債抗更一字第1號
抗  告  人  台北富邦商業銀行股份有限公司

法定代理人  程耀輝  


相  對  人  許秀如  

代  理  人  周志峰律師(法扶律師)
上列抗告人因相對人依消費者債務清理條例聲請免責事件，對於
民國109年9月15日本院109年度消債再聲免字第1號裁定提起抗告
，經本院以109年度消債抗字第15號裁定廢棄發回，嗣相對人提
起再抗告，經臺灣高等法院臺中分院以110年度消債抗字第2號裁
定廢棄發回更審，本院更為裁定如下：
    主  文
壹、抗告駁回。
貳、抗告程序費用新臺幣壹仟元由抗告人負擔。
    理  由
一、本件相對人許秀如前因有不能清償債務之情事，於民國(下
    同)98年1月14日向本院聲請更生，經本院以98年度消債更更
    字第10號裁定相對人許秀如開始更生程序；於執行更生程序
    時，因相對人無擔保或無優先權之本金及利息債務總額逾新
    臺幣（下同）1,200萬元，本院依消費者債務清理條例（下
    稱消債條例）第42條第1項、第63條第1項第5款、第64條第2
    項第2款等規定不得認可更生方案，而以99年度消債清字第2
    7號裁定開始清算程序；相對人於清算程序中，相對人之普
    通債權人受分配金額共103,264元，因相對人之財產顯不足
    以清償財團費用及債務，經本院司法事務官以99年度司執消
    債清字第24號裁定清算程序終止確定在案；嗣相對人聲請免
    責，因有消債條例第134條第8款情事，經本院101年度消債
    聲字第3號及101年度消債抗字第2號、臺灣高等法院臺中分
    院102年度抗字第37號裁定不予免責確定在案（下稱前案）
    。相對人許秀如再於109年5月13日依107年12月26日修正公
    布消債條例第156條第3項規定，提起本件聲請免責，經本院
    以109年度消債再聲免字第1號裁定相對人已無修正後消債條
    例第134條第8款情事應予免責（下稱原免責裁定），抗告人
    台北富邦商業銀行股份有限公司對原免責裁定不服，提起抗
    告，經本院合議庭以109年度消債抗字第15號裁定相對人有
    消債條例第133條情事應廢棄原免責裁定，相對人不服，提
    起再抗告，經臺灣高等法院臺中分院以110年度消債抗字第2
    號裁定廢棄原裁定並發回本院更審，先予敘明。
二、本件抗告意旨略以：
　㈠相對人於104年間有繼承財產，該財產具有相當價值，相對人
    未據實以告，顯然有故意隱匿之嫌，而有消債條例第134條
    第8款之不免責事由，若遽予宣告免責，將有顯失公平、產
    生道德危機之虞。
　㈡又消債條例第133條債務人「應否免責之要件」之檢核為「於
    清算程序後，債務人有固定薪資、收入且扣除生活必要支出
    後有餘額」及「債權人受分配之總額低於債務人聲請清算前
    二年間，可處分所得扣除自己及依法應受其扶養者所必要生
    活費用之數額」。抗告人因無法藉電子閘門財產所得調件明
    細表獲悉相對人近年來所得及財產之變化軌跡，進而掌握其
    是否惡意操弄。相對人在尚有固定所得前提下，卻不積極與
    各債權人勉力達成債務協商。債權人依消債條例之債務清理
    程序，於不得已情況下，已蒙受相當損失。請依消債條例第
    133條、第134條規定，廢棄原裁定，對相對人裁定不予免責
    等語（消債抗卷第31頁）。
三、相對人陳述：
  ㈠相對人前經鈞院以101年度消債抗字第2號裁定不免責，經臺
    灣高等法院臺中分院以102年度抗字第37號裁定駁回相對人
    之再抗告確定，上開裁定不免責之理由為相對人違反消債條
    例第134條第8款規定。相對人於104年間繼承之財產，係相
    對人父親於103年7月9日死亡所遺留。相對人不可能知曉父
    親會在103年7月間死亡，亦不知有財產得繼承，自不可能在
    「財產及收入狀況說明書」將程序終結後始繼承取得之財產
    事先作預載，何能謂相對人未據實以告或故意隱匿財產？且
    本件係依修正後之消債條例第134條第8款、第156條等規定
    ，對上開不免責裁定再聲請免責，應針對當年裁定卷內所存
    事實為範圍，不應涵蓋程序終結後始發生之繼承事實。
　㈡原免責裁定已認101年度消債聲字第3號、101年度消債抗字第
    2號裁定僅以修正前消債條例第134條第8款「故意於財產及
    收入狀況說明書為不實記載」為由，而不予免責確定，即當
    年並未構成以同法第133條作為債務人不免責事由之一，因
    此原裁定認為相對人重為聲請免責，僅需亦僅能審酌是否有
    修正後第134條第8款規定之不免責事由即足，否則若再審酌
    133條不免責事由，將使債務人經濟生活重建之預期產生不
    穩定狀況，與鼓勵債務人經濟復甦之意旨不符。
　㈢退步言，若有審酌消債條例第133條必要，本件亦無該條事由
    ，相對人並追加依消債條例第141條規定聲請免責。又相對
    人「聲請清算前2年間可處分所得」為新臺幣（下同）1,396
    ,202元，扣除「聲請清算前2年間自己及依法應受其扶養者
    所必要生活費用」679,042元後，為717,160元，此為第133
    條規定普通債權人應受分配之法定數額，前案101年不免責
    裁定前之清算程序，普通債權人之分配總額為103,264元，
    相對人於不免責裁定後，陸續清償3,223,483元，已4倍有餘
    ，僅因一部分債權人未於102年至110年參與分配扣薪，故尚
    無各普通債權人受償額均達其應受分配額，相對人願再向親
    友借款補足該部分清償債權人，請容相對人依消債條例第14
    0條第2項或第141條第3項準用第67條第2項等規定之方式處
    理等語。
四、經查：
　㈠按法院為終止或終結清算程序之裁定確定後，除別有規定外
    ，應以裁定免除債務人之債務；債務人故意於財產及收入狀
    況說明書為不實之記載，或有其他故意違反本條例所定義務
    之行為，致債權人受有損害，或重大延滯程序，法院應為不
    免責之裁定；但債務人證明經普通債權人全體同意者，不在
    此限；本條例中華民國一百零七年十一月三十日修正之條文
    施行前，消費者依第一百三十四條第二款、第四款或第八款
    規定受不免責裁定者，得於修正條文施行之日起二年內，為
    免責之聲請；關於更生或清算之程序，除本條例別有規定外
    ，準用民事訴訟法之規定；消費者債務清理條例第132條、1
    34條第8款、第156條第3項、第15條分別定有明文。上開消
    費者債務清理條例第134條第8款、第156條第3項，係於107
    年12月26日修正公布，其立法理由分別為：
　　⒈債務人違反第八款所列法定真實陳述、提出、答覆、說明
      、移交、生活儉樸、住居限制及協力調查等義務，必須造
      成債權人受有損害，或對於程序順利進行發生重大影響，
      法院始應為不免責之裁定，爰為修正該款規定。
　　⒉本條例一百零七年十一月三十日修正條文施行前已經法院
      依本條例第一百三十四條第二款、第四款或第八款規定裁
      定不免責之債務人，雖無再重複進行原已終止或終結清算
      程序之實益，惟為使其仍得重建經濟生活，及避免法律關
      係久懸不決，無論該裁定是否確定，明定其得於修正條文
      施行之日起二年內，依修正後之規定聲請免責，爰增訂第
      三項。
　㈡次按依消債條例第132條規定，法院於清算程序終止或終結裁
    定確定後，為使債務人在經濟上得以復甦，以保障其生存權
    ，除其有第133條、第134條規定之不免責事由外，應以裁定
    免除其債務。依同條例第136條第1項規定，法院裁定前應依
    職權調查債務人是否有第133條至第135條之免責或不免責事
    由，及有無裁量免責事由，並使債權人、債務人有到場陳述
    意見之機會。法院於不免責裁定時，既已賦予債權人、債務
    人陳述意見之機會，且就債務人是否具備同條例第133條至
    第135條規定之事由為調查並據以判斷，則原不免責裁定所
    為之認定，自應及於同條例第133條及第134條之不免責事由
    。故債務人嗣後依同條例第156條第2項規定為免責之聲請時
    ，法院僅能審酌其是否有修正後第134條第4款所規定之不免
    責事由。否則，法院另審酌債務人有無其他不免責事由，甚
    而以該事由再為不免責裁定，將使債務人經濟生活重建之預
    期產生不穩定狀況，與本條例鼓勵債務人經濟復甦之意旨不
    符。至於原不免責裁定併以第133條為原因時，債務人再聲
    請免責者，仍應符合第141條之規定，附此敘明（101年第5
    期民事業務研究會（消費者債務清理專題）第8號司法院民
    事廳消債條例法律問題研審小組意見、臺灣高等法院暨所屬
    法院101年法律座談會民事類提案第56號參照）。準此同理
    ，債務人經法院依修正前消債條例第134條第8款事由裁定不
    免責確定後，復依消債條例第156條第3項規定再為免責之聲
    請時，法院此時應審酌者，僅限於債務人是否仍具有修正後
    消債條例第134條第8款規定之不免責事由，至於債務人有無
    其他不免責之事由，則不在法院應審酌之範圍。
　㈢本件相對人許秀如於前案受不免責之裁定確定，係認相對人
    聲請清算未呈報伊對第三人許至成之債權，違反當時之消債
    條例第134條第8款「故意於財產及收入狀況說明書為不實記
    載」，而不予免責確定。而消債條例第134條第8款修正後，
    相對人再次聲請免責，經本院109年度消債再聲免字第1號以
    許至成死亡時，名下無財產，繼承人亦均拋棄繼承，縱相對
    人未呈報該債權，債權人等亦不致受有損害，且相對人尚無
    致更生程序重大延滯情形，始裁定相對人應予免責（即原免
    責裁定），此有該案卷可稽，亦為抗告人台北富邦商業銀行
    股份有限公司所不爭。
　㈣抗告人雖抗告主張相對人許秀如於104年間有繼承財產，故意
    為不實記載並隱匿財產，而仍有消債條例第134條第8款不免
    責事由云云，惟依抗告人所提彰化縣○○鄉○○段0000○0000地
    號土地登記謄本（見消債抗卷第13頁以下），相對人係因繼
    承而取得土地並與他繼承人公同共有，該原因發生日期為10
    3年7月9日，此與相對人所提除戶謄本上記載伊父親係於103
    年7月9日死亡，有所相符（見消債抗卷第123頁）；又相對
    人在前案係於98年1月14日聲請更生再轉清算之程序，已如
    前述；則相對人顯係於前案清算程序終結後，始因繼承而取
    得上開土地，自不得認相對人於前案聲請更生時，有漏未呈
    報上開土地財產之情形；是抗告人空言虛辭之指摘，徒增耗
    費委實不可取，並無理由。
　㈤至相對人許秀如是否尚有消債條例第133條、第134條第1款至
    第7款所規定不免責之情事，依前開見解意旨，則於本件前
    案法院為不免責裁定時，既已賦予債權人、債務人陳述意見
    之機會，且就債務人是否具備同條例第133條至第135條規定
    之事由為調查並據以判斷，前案原不免責裁定所為之認定，
    自應及於同條例第133條及第134條之不免責事由；故債務人
    嗣後依同條例第156條第3項規定為免責之聲請時，本院僅能
    審酌其是否有修正後消債條例第134條第8款所規定之不免責
    事由；否則，法院另審酌債務人有無其他不免責事由，甚而
    以該事由再為不免責裁定，將使債務人經濟生活重建之預期
    產生不穩定狀況，與本條例鼓勵債務人經濟復甦之意旨不符
    ；且本件前案原不免責裁定，並無併以消債條例第133條為
    原因，故債務人再聲請本件免責，本院亦無須審酌是否符合
    同條例第141條之規定。
　㈥綜上所述，本件相對人許秀如並無消債條例第134條第8款之
    不免責事由，抗告意旨指摘原免責裁定不當，求予廢棄變更
    ，為無理由，應予駁回。
　㈦另本件相對人許秀如之債權人，如本院民事執行處強制執行
    金額計算書分配表世股99年司執消債清字第24號所載（見消
    債抗卷第135頁、第145頁），有滙豐（台灣）商業銀行股份
    有限公司、花旗（台灣）商業銀行股份有限公司、渣打國際
    商業銀行股份有限公司、澳商澳盛銀行集團股份有限公司台
    北分公司、安泰商業銀行股份有限公司、玉山商業銀行股份
    有限公司、兆豐國際商業銀行股份有限公司、國泰世華商業
    銀行股份有限公司、台北富邦商業銀行股份有限公司、日盛
    國際商業銀行股份有限公司、中國信託商業銀行股份有限公
    司、遠東國際商業銀行股份有限公司、萬榮行銷股份有限公
    司、融德資產管理股份有限公司、李美麗、許至剛、和潤企
    業股份有限公司、格上汽車租賃股份有限公司、寰宇家庭股
    份有限公司、福灣企業股份有限公司、台灣麥克股份有限公
    司、萬泰商業銀行股份有限公司、合作金庫商業銀行股份有
    限公司、新光行銷股份有限公司等人，因有部分債權人未受
    原免責裁定之送達，本院爰將原免責裁定即本院109年度消
    債再聲免字第1號裁定及本更審裁定，併送達債務人與各債
    權人。
五、據上論結，本件抗告為無理由，依消債條例第11條第2項、
    第15條，民事訴訟法第495條之1第1項、第449條第1項、第9
    5條、第78條，裁定如主文所示。
中　　華　　民　　國　　111 　年　　3 　　月　　15　　日
                  民事第四庭  審判長 法  官  王鏡明
                                     法  官  謝仁棠
                                     法  官  李言孫
以上正本係照原本作成。
本裁定除以適用法規顯有錯誤為理由外，不得再抗告。如提起再
抗告，應於收受後10日內委任律師為代理人向本院提出再抗告狀
，並繳納再抗告裁判費新台幣1000元。
中　　華　　民　　國　　111 　年　　3 　　月　　15　　日
                                     書記官  梁永慶